臺灣南投地方法院民事簡易判決
111年度投簡字第73號
原      告  林欣俊  
訴訟代理人  曾彥錚律師
複  代理人  葉日謙律師
被      告  林裕文  

上列當事人間確認通行權存在事件，本院於民國111年6月22日言
詞辯論終結，判決如下：
    主  文
被告應容忍原告在附圖（即南投縣竹山地政事務所110年11月11
日竹丈字第148000號及111年4月14日竹丈字第45400號土地複丈
成果圖）編號甲（面積：142平方公尺）、乙（面積：9平方公尺
）及丙（面積：2平方公尺）所示之土地範圍內，鋪設路面及埋
設水電管路。
原告其餘之訴駁回。
訴訟費用由原告負擔。
本判決第1項得假執行。但被告如以新臺幣1,714元為原告預供擔
保，得免為假執行。
    事實及理由
一、訴狀送達後，原告不得將原訴變更或追加他訴。但有請求之
    基礎事實同一者，不在此限，民事訴訟法第255條第1項第2
    款亦有明定。查原告起訴時原聲明第2項為「被告應容忍原
    告，在被告所有坐落南投縣○○鎮○○段000○000○0地號土地（
    以下分別稱266地號土地及266之9地號土地)，如附圖（即南
    投縣竹山地政事務所110年11月11日竹丈字第148000號及111
    年4月14日竹丈字第45400號土地複丈成果圖）編號甲（面積
    ：142平方公尺）、乙（面積：9平方公尺）及丙（面積：2
    平方公尺）所示之土地（以下合稱通行範圍土地）內鋪設路
    面，不得為任何禁止或妨礙通行之行為」，而原告於民國11
    1年2月21日以民事訴之聲明更正暨陳述意見狀，變更聲明第
    2項為「被告應將附圖編號B及I點連線之鐵柵門（下稱系爭
    鐵柵門）拆除，並容忍原告在通行範圍土地內鋪設路面及埋
    設水電管路，不得為任何禁止或妨礙通行之行為。」，核原
    告所為聲明之變更，係追加請求被告拆除系爭鐵柵門及被告
    應容忍原告於通行範圍土地內埋設水電管路，因原告此部分
    請求，係為求原告於通行範圍土地為有效之利用，排除系爭
    鐵柵門對原告通行所生之不便，與原告起訴時所欲追求之目
    的一致，應認原告請求之基礎事實同一，合於前揭規定，應
    予准許。
二、原告主張：
  ㈠原告所有坐落同段266之10地號土地（下稱266之10地號土地
    ），現種植孟宗竹以使用收益。而266之10地號土地，北有
    同段302地號土地，南接同段302之8地號土地，東方則有同
    段266、266之1、266之8及266之9地號土地，足見原告所有2
    66之10地號土地為其他土地包圍還繞，無法直接通行至公路
    ，僅得經由行走被告所有266及266之9地號土地以連接至頂
    林路。原告與被告在106年12月23日簽立協議書，由被告提
    供所有266及266之9地號土地開設道路，供兩造永久共同使
    用。開設道路所需費用，除由原告負擔外，原告更將同段26
    6之1地號土地所有權移轉予被告作為補償，被告於107年4月
    19日提供土地使用同意書予原告，使原告得順利申請簡易水
    土保持以開設農路通行。
  ㈡不料，被告在農路開設完成後，未告知原告之情形下，不顧
    兩造先前之協議，擅自設置系爭鐵柵門，阻礙原告通行，此
    係兩造為前述協議後從未告知之事，被告於協議書簽署後，
    為此一突襲行為，已片面改變雙方對於通行權之約定及通行
    道路原先之狀態，未符合契約嚴守原則。另外，系爭鐵柵門
    根本未上鎖，全無防盜功能，對被告自身權益保障之功能可
    謂微乎其微，系爭鐵柵門使原告需先將車輛暫停於馬路上，
    下車打開鐵柵門後，方能通行，且車輛暫停時將有大半車身
    位處馬路上，不僅徒增不便，更增加往來危險，已侵害原告
    通行利益，自屬權利濫用。
  ㈢又原告目前從事耕種，有鋪設水電管路必要，主張得在通行
    範圍土地內埋設水電管路。
  ㈣綜上，原告依民法第786條、第788條及兩造之協議書約定，
    訴請被告拆除系爭鐵柵門並容忍原告於通行範圍土地內鋪設
    路面及埋設水電管路，且被告不得有禁止或妨礙原告通行之
    行為等語，並聲明：如第一點變更後之聲明所示。
三、被告答辯：
  ㈠系爭鐵柵門沒有上鎖，原告於通行範圍土地內出入頻繁，並
    沒有影響原告進、出，且系爭鐵柵門內，有大、小盆栽約80
    0盆，盆齡最少都有5年，以及各式農用工具、手工具及家電
    ，全部用一個沒上鎖的鐵柵門區分內、外，防止觀光客隨意
    進出，畢竟觀光客如果有看到鐵柵門，比較不會想要隨便進
    去。
  ㈡依據區域計畫法、非都市土地使用管制規則及農業發展條例
    相關規定，農地不得任意鋪設水泥、柏油。民法袋地通行權
    規定，未排除區域計畫法之適用，由於通行範圍土地非屬農
    業設施，一旦鋪設水泥、柏油，即違反區域計畫法，有罰鍰
    並限期土地恢復原狀問題。另協議書未約定原告得鋪設路面
    及埋設水電管路等語，資為答辯，並聲明：原告之訴駁回。
四、本院之判斷：
  ㈠原告主張其所有266之10地號土地遭其他土地所包圍，為袋地
    ，而兩造簽立如附件所示之協議書，由原告出資開設通行範
    圍土地之道路，並有通行權等情，業據其提出地籍圖、空照
    圖及協議書（見本院卷第19、25、33、35及37頁）附卷可稽
    ，且為被告所不爭執，堪信為真實。
  ㈡有關原告請求被告拆除系爭鐵柵門部分：
    ⒈依附件所示協議書之內容觀之，兩造僅就原告於通行範圍
      土地內得開設道路，所需費用由原告支付有所約定，至於
      被告得否設置鐵柵門，則未見兩造於協議書內約定，則原
      告無從本於協議書，即要求被告將系爭鐵柵門拆除。
    ⒉土地因與公路無適宜之聯絡，致不能為通常使用時，除因
      土地所有人之任意行為所生者外，土地所有人得通行周圍
      地以至公路，民法第787條第1項定有明文。而本條所定袋
      地通行權，係為調和利用不動產所產生之衝突，俾發揮其
      經濟功能為目的，僅係以法律對於不動產所有權之權能，
      予以擴張或限制而加以調整。於通行必要範圍內，如遭受
      其他人侵害，致使通行權人之通行遭受妨礙時，應許通行
      權人得請求該妨礙者排除侵害。而系爭鐵柵門經本院於11
      0年12月27日至現場勘驗時，可見僅設有門閂，該門閂上
      並未上鎖（見本院卷第195及196頁），且截至111年6月14
      日言詞辯論期日為止，被告均未將門閂加裝鎖具（見本院
      卷第260頁），足認原告仍得藉由通行範圍土地，作為連
      接原告所有266之10土地與公路間之通行方法。雖系爭鐵
      柵門之設置，導致原告進出時需下車開啟系爭鐵柵門後，
      再回到車上，方得駕車進入而前往所有266之10地號土地
      ，固有所不便，惟本院認為，被告所有266及266之9地號
      土地，縱因原告所有266之10地號土地為袋地，而有提供
      通行範圍土地供原告通行之義務，亦未減免被告身為266
      及266之9地號土地所有人，本於其所有權得使用、收益土
      地之積極權能。換言之，在被告提供通行範圍土地予原告
      通行時，被告仍得於其餘範圍土地使用、收益，則原告為
      防免其餘範圍土地使用、收益遭受兩造以外之其他人任意
      侵害，設置適當之保護措施，只要不妨礙原告通行之範圍
      內，尚無不可。
    ⒊被告辯稱為保障其所有財產及盆栽等物，避免其他觀光客
      任意進入，致生財產損害，而設置系爭鐵柵門作為排除其
      他觀光客任意進入之簡易措施，且系爭鐵柵門並未上鎖，
      原告藉由手動開啟門閂，即得打開系爭鐵柵門等節，核屬
      正當，本院認為無從認定原告之通行遭受被告妨礙，故原
      告請求被告拆除系爭鐵柵門，為無理由。至原告主張系爭
      鐵柵門無法達到被告所辯稱之防禦效果部分，因每一種設
      施之功效如何，見仁見智，不足作為認定被告妨礙原告通
      行之認定。
  ㈢有關原告請求被告不得為任何禁止或妨礙通行之行為部分：
    自兩造簽立協議書以來，被告除於通行範圍土地設置系爭鐵
    柵門外，原告未能提供其他證據證明被告有任何妨礙原告通
    行之事實，而系爭鐵柵門又經本院認定未達妨礙原告通行之
    狀態，則被告自始至終均無禁止或妨礙原告通行之行為，無
    從認為原告有請求被告負「不得為任何禁止或妨礙通行之行
    為」不作為義務之必要性，應認此部分請求，欠缺權利保護
    必要而無理由。再者，如將此部分請求解為將來給付之訴性
    質，因原告無法證明有預為請求之必要，亦無理由。
  ㈣有關原告請求被告容忍於通行範圍土地內開設道路及埋設水
    電管路部分：
    ⒈土地所有人非通過他人之土地，不能設置電線、水管、瓦
      斯管或其他管線，或雖能設置而需費過鉅者，得通過他人
      土地之上下而設置之。但應擇其損害最少之處所及方法為
      之，並應支付償金；有通行權人於必要時，得開設道路，
      分別於民法第786條第1項及第788條第1項前段定有明文。
    ⒉本院於110年12月27日現場勘驗時，可發現如附圖編號其中
      編號C、D、E、E'、F'、F、G及H點依序所圍成之範圍，有
      高低落差，為一斜坡（見本院卷第198至205頁），則原告
      所有266之10地號土地相較於頂林路，為地勢較高之區域
      ，而原告因種植農業之需求，有埋設水管、電線或其他管
      線之需求，本院認為尚與農業灌溉需求相符，此部分之請
      求，合於民法第786條第1項規定，應予准許。
    ⒊至於開設道路鋪設路面部分，依兩造之協議書雖僅有開設
      道路之約定，未明文約定原告得否鋪設路面，惟民法第78
      8條第1項前段既允許有通行權人，於必要時得開設道路，
      則為通行之方便並兼顧安全性，本院考量因原告所有266
      之10地號土地與頂林路間，有高低落差，且通行範圍土地
      實際上係一條斜坡道路，另因本院至現場勘驗時，現場為
      泥土路面，而因近年氣候變遷劇烈，每逢大雨即有可能致
      泥土路面積水，恐致生車輛通行時有滑動之危險，則原告
      請求被告容忍鋪設路面，即有必要。
    ⒋至被告辯稱通行範圍土地受相關行政法規限制，不得任意
      鋪設路面部分，因道路應如何施置始符合相關行政管理法
      規，相關主管機關尚有裁量餘地，非本院所得審酌之範圍
      ，縱本院判決命被告應容忍原告於通行範圍土地內鋪設路
      面，原告得鋪設何種材質之路面，尚非原告得任意選定，
      仍應遵循行政法規，被告前揭所辯，尚不得作為拒絕原告
      鋪設路面之理由。
五、據上論結，原告依民法第786條、第788條及兩造之協議書約
    定，訴請被告拆除系爭鐵柵門並容忍原告於通行範圍土地內
    鋪設路面及埋設水電管路，且被告不得有禁止或妨礙原告通
    行之行為，僅於如主文第1項所示之範圍內，為有理由，應
    予准許。逾此範圍之請求，則屬無據，不應准許。
六、本件依民事訴訟法第427條第1項規定，適用簡易訴訟程序，
    本院就被告敗訴部分，本應依同法第389條第1項第3款規定
    ，依職權宣告假執行，諭知如主文第4項所示，併依同法第4
    36條第2項及第392條第2項規定，依職權為免為假執行宣告
    。
七、本件事證業臻明確，兩造其餘主張、攻擊防禦方法及證據資
    料，經本院審酌後認均不足以影響本件判決之結果，爰不逐
    一論列。
八、因敗訴人之行為所生之費用，按當時之訴訟程度，為伸張或
    防衛權利所必要者，法院得酌量情形，命勝訴之當事人負擔
    其全部或一部，民事訴訟法第81條第2款定有明文。本件原
    告欲於通行範圍土地鋪設路面及埋設水電管路，而被告為防
    衛其權利故不同意原告之請求，所為訴訟行為應在防衛其權
    利所必要之範圍內，且於法院判決前，被告應否負有容忍義
    務，尚有不明，亦難認被告有不主動履行之情事，是若令被
    告提供土地讓原告鋪設路面及埋設水電管路，再行負擔訴訟
    費用，並非公平，依前揭規定，命原告負擔本件訴訟費用。
九、訴訟費用負擔依據：民事訴訟法第81條第2款。
中　　華　　民　　國　　111 　年　　7 　　月　　8 　　日
                  南投簡易庭  法  官  林彥宇
附件：
協議書 立協議書人：林欣俊       （以下簡稱甲方） 立協議書人：林裕文       （以下簡稱乙方） 甲、乙雙方茲為開設道路事宜訂立本協議書，其條件如下所示： 一、乙方自願提供如附圖道路位置所示，開設3.5公尺寬度之道路，但讓道路僅供甲、乙雙方永久共同使用，而開設道路所需之全部費用，均由甲方負責支付與乙方無涉。 二、上述道路之開設確定位置，由開工時現場協商指定的位置為準。 三、甲方自願提供如附圖所示之補償位買，面積約為547平方公尺，實際面積以地政事務所分割及合併實測面積為準。 四、本契約如有未盡事宜，得由雙方協商後增訂或修訂之，但應依有關法令、地方、習慣、誠實及信用原則為之，如因本約涉訟雙方同意以台灣南地方法院為第一審管轄法院。 五、本契約乃雙方各具喜悅，絕無迫勒情事並經由雙方閱覽誤後簽名及蓋章，並自雙方簽名及蓋章後生效。 六、本約為壹式貳份由甲、乙雙方各收執壹份為證。 備註：本契約之效力及於甲、乙雙方之繼受人。 
以上為正本係照原本作成。
如不服本判決，應於送達後20日內，向本院提出上訴狀並表明上
訴理由，如於本判決宣示後送達前提起上訴者，應於判決送達後
20日內補提上訴理由書（須附繕本）；並向本院繳足上訴裁判費
（如委任律師提起上訴，請注意民事訴訟法施行法第9條規定）
。
中　　華　　民　　國　　111 　年　　7 　　月　　8 　　日
                              書記官  藍建文